【裁判字號】    99,訴,2056
【裁判日期】    991130
【裁判案由】    所有權移轉登記
【裁判全文】
臺灣板橋地方法院民事判決              99年度訴字第2056號
原      告  紀華銘
訴訟代理人  顏火炎律師
被      告  紀華南
訴訟代理人  王東昇
上列當事人間所有權移轉登記事件，本院於99年11月17日言詞辯
論終結，判決如下：
    主  文
被告應將附表所示之不動產所有權移轉登記與原告。
訴訟費用由被告負擔。
    事實及理由
一、原告起訴主張：原告為照顧母親生活，購買坐落於台北縣三
    重市○○○段田心子小段第119-19地號土地（持份4分之1）
    及其上建物即門牌號碼為台北縣三重市○○街146巷3弄16
    號3樓之房屋（2484建號，下稱系爭房地）交母親居住使用
    ，當時恐配偶知悉此事，且因原告三位妹妹均已婚，僅被告
    即原告之弟弟未婚，且與母親同住，而借被告之名義登記為
    所有權人，原告為真正之所有權人，兩造成立借名登記之契
    約。並由原告之妹妹紀碧玲、紀碧兒出面訂立買賣契約，系
    爭房地總價為260萬，原告以現金支付購屋款110萬、稅金、
    仲介費共120萬元，以被告為名義向銀行貸款為150萬，並自
    85年9月起至98年1月7日由原告繳納貸款，被告的三本存摺
    均在紀碧玲保管，原告已繳納貸款190萬，原告已出資310萬
    ，被告並未出面訂立買賣契約，亦未出資，僅向銀行辦理貸
    款由被告辦理對保，系爭房地權狀亦為原告持有，自85年起
    至96年兩造母親過逝前，系爭房地之房屋稅、土地稅均為原
    告支付，然被告卻自行繳納97年、98年房屋稅、土地稅，顯
    欲侵吞系爭房地，爰以起訴狀繕本之送達終止借名契約之意
    思表示，並依據民法第767條第1項中段提起本訴，並聲明：
    被告應將附表所示之不動產所有權移轉登記與原告。
二、被告則以：被告自小與母親紀蘇金珠及蘇聰明（同母異父之
    大哥）同住，兩造之母親於85年因身體微恙，兩造口頭約定
    由被告照顧母親，由原告出資110萬元，並以被告名義向銀
    行貸款150萬，由原告分期繳納本息，購置系爭房地贈與被
    告，由原告負擔一切相關稅費，以作為照顧年邁老母之對價
    報酬，並非成立借名登記之契約，原告為避免被告不履行照
    顧母親義務或任意處分系爭房地，而由原告保管系爭房地權
    狀，且系爭房地之存摺、權狀原由紀碧兒保管，致紀碧兒擅
    自就系爭房地設定抵押權，原告為所有權人，而以紀碧兒為
    被告，提起確認抵押權不存在之訴，況系爭房地之地價稅自
    89年度之後，皆由被告繳納，原告自85年9月9日起至97 年4
    月6日止僅償還644,389元之銀行貸款，所餘之貸款855, 619
    元由被告繼續分期繳納。再者，最高法院98年度台上字第76
    號及98年度台上字第990號民事判決意旨所載，所謂「借名
    登記」係指當事人約定一方將自己之財產以他方名義登記，
    而仍由自己管理、使用、處分，他方允就該財產為出名登記
    之契約，其成立側重於借名者與出名者間之信任關係，在性
    質上應與委任契約同視，倘其內容不違反強制、禁止規定或
    公序良俗者，固應賦予無名契約之法律上效力，並類推適用
    民法委任之相關規定，而針對處分管理應解為對該物有積極
    使用、管領、占有之現實情形及外觀，本案顯有上述情況不
    符，難認有借名登記事實。再者，若為借名登記，實務上乃
    為了「規避已修正之舊土地法第30條第1項之禁止規定」而
    訂立，本案系爭不動產顯非屬之。又查信託法已於85年1月
    26日公布同月28日實施，若系爭房地為借名登記，原告應於
    採取信託登記為之，非憑此種非典型契約甚至以第三人為抵
    押權人來確保權益等語置辯，並聲明：駁回原告之訴。
三、兩造不爭執之事實（見99年11月17日筆錄，本院卷第57頁背
    面）
  (一)系爭房地，係由原告出資260萬元，於85年7月10日購買作為
    兩造之母親紀蘇金珠居住安養之用，並將系爭房地登記為被
    告名義，由被告與母親同住，由原告支出現金110萬元，其
    餘貸款150萬元，並由被告之貸款名義人向銀行貸款，自85
    年至97年4月6日止，系爭房地之貸款、相關稅款、合計310
    萬元，均由原告支出，並由原告保管以被告繳納貸款之存摺
    、系爭房地之權狀，自97年、98年度之稅款則由被告繳納，
    有原告提出之不動產買賣契約書、土地及建物登記簿謄本、
    存摺影本、稅款繳款書可按，
  (二)因原告自98年6月間起未按期繳納貸款，已由債權人聲請法
    院拍賣系爭房地，由本院民事執行處以98年度執字第10410
    號執行事件受理，債權人已撤回執行。
  (三)被告與兩造之胞姊紀碧兒為被告，提起確認抵押權不存在之
    訴，由本院以99年度補字第1537號事件受理，因被告未繳費
    經鈞院裁定原告之訴駁回。
  (四)兩造之母親紀蘇金珠於97年4月6日過世，有被告提出之除戶
    戶籍謄本可按。
四、本件爭點及本院判斷（見99年11月17日筆錄，本院卷第57
    頁背面）
    原告主張前揭事實，固提出系爭房地之土地、建物登記謄本
    、不動產買賣契約書、地價稅、房屋稅、被告繳納貸款之存
    摺影本、本院98年12月17日板院輔98司執星字第10410號函
    ，並聲明傳訊證人紀碧惠、紀碧玲、紀碧兒、紀華政為證，
    被告則以前詞置辯，因此，本件應審究者為(一)原告於85年7
    月13日將系爭房地登記為被告名義，為借名登記於被告名下
    ，或將系爭房地贈與被告？茲分述如下：
  (二)稱「借名登記」者，謂當事人約定一方將自己之財產以他方
    名義登記，而仍由自己管理、使用、處分，他方允就該財產
    為出名登記之契約，其成立側重於借名者與出名者間之信任
    關係，在性質上應與委任契約同視，倘其內容不違反強制、
    禁止規定或公序良俗者，固應賦予無名契約之法律上效力，
    並類推適用民法委任之相關規定（最高法院98年度台上字第
    990號、第76號民事判決意旨）。參以證人紀碧兒證述「（
    法官問：原告於85年7月10日購買系爭房屋是否與原告有一
    起前往洽談買賣房屋的事情？）有。當時我跟我妹妹紀碧玲
    一起去找要給媽媽的房子，哥哥比較忙所以沒有去。當初因
    為要照顧母親，所以買系爭房屋，因為原告住在蘆洲比較不
    方便。」、「（法官問：當初為何登記在被告紀華南名下？
    ）因為證人紀碧惠、證人紀碧玲、證人紀碧兒、證人紀華政
    都已婚所以不願意登記在證人名下，原告也不想讓太太知道
    所以也沒有登記原告名下，因被告當時尚未結婚所以才登記
    被告的名義。」、「（法官問：85年的時候，被告有欠原告
    的錢嗎？）買屋之前，被告有欠原告超過百萬元，因為原告
    把錢借放在我那邊，所以被告是向我借支原告放在我這邊的
    錢，被告是有開支票給原告。」、「（（法官問：買屋當時
    被告是債信不良的人？）被告經常週轉不靈，被告是經營成
    衣整燙代工，經營工廠所需的房屋亦為原告提供其名下的房
    子供被告經營。」、「（法官問：被告既為債信不良的人，
    為何還將系爭房屋登記在被告名下？）因為被告債信不良才
    用我的名義當抵押權人設定抵押權，買房子的兩年後，87年
    間，被告因汽車貸款，系爭房屋因被告欠繳貸款而遭假扣押
    。因被告積欠台新銀行汽車貸款，目前台新銀行已經向我們
    追討。」、「（法官問：原告是否將房屋贈與給被告的意思
    ？）沒有。」、「（法官問：原告將房屋登記在被告的名下
    意思為何？）原告僅係借名登記在被告名下，沒有約定何時
    返還。母親過世幾年前，原告有意要將登記在被告名下的房
    屋轉登記在其他弟妹的名下，但其他人都沒有意願，所以才
    沒有轉登記。」、「（被告訴訟代理人問：完全都沒有贈與
    要給被告紀華南的意思？）完全都沒有要贈與給被告的意思
    ，才會設定抵押權。」、「（法官問：設定抵押權的意義為
    何？）為了防堵被告處分系爭房屋。」等語，核與證人紀碧
    惠、證人紀碧玲、證人紀華政於本院審理時證述：「對於證
    人紀碧兒陳述沒有任何補充。他說的是事實。」等語相符，
    足見，原告將系爭房地登記為被告名義，係成立借名登記契
    約，原告主張兩造成立借名契約等情，應為真實。
  (二)被告抗辯系爭房地為被告居住使用收益，原告並未積極使用
    、收益系爭房地，不成立借名登記契約云云。然查，原告將
    系爭房地交由被告及母親居住，仍由為自己之意思，管理、
    使用、處分系爭房地，被告單純居住使用之意思，僅認為系
    爭房地之占有人，況原告長達14年持續繳納系爭房地之貸款
    、稅捐、並由原告保管系爭房地之權狀、及以被告名義向銀
    行貸款之銀行存摺，且原告為防止被告任意處分系爭房地，
    原告將系爭房地設定抵押權予證人紀碧兒，並據證人紀碧兒
    證述明確，顯見原告係為管理自己房地之意思，管理使用系
    爭房地，僅將其中占有之權能交由被告及兩造之母親占有使
    用，難謂非為自己管理、使用收益之意思，從而，被告前揭
    抗辯，委無可採。
  (三)又證人紀碧兒、紀碧玲、紀碧惠、紀華證均一致證述原告並
    非將系爭房地贈與被告等語，從而，被告縱使與兩造之母親
    同住，難認兩造間成立贈與契約之意思，退步言之，果原告
    於85年間有贈與被告系爭房地之意思，自應將系爭房地之權
    狀、繳納那銀行貸款存摺交由被告保管，卻未為之，仍由原
    告保管執有，足見，原告並無將系爭房地交由被告管理使用
    收益之意思，從而，被告抗辯兩造間成立贈與契約云云，自
    非可採。又兩造於85年間究應成立借名登記契約或信託契約
    ，基於契約自由原則，自應由當事人選擇，因此，被告抗辯
    原告當時應成立信託契約云云，核無可採。
  (四)按當事人之任何一方，得隨時終止委任契約，民法第549條
    第1項定有明文。兩造既成立借名登記之無名契約，並類推
    適用民法之委任契約，已如前述，揆之前揭規定，原告自得
    隨時終止兩造間之借名登記之無名契約，原告以起訴狀之繕
    本送達作為終止兩造間借名登記之無名契約，被告已於99年
    7月26日收受起訴狀繕本，有卷附之送達證書可按（見99年
    度司重調卷字第166號第8頁），因此，被告已受領終止借名
    登記之無名契約之意思表示，兩造間之借名登記契約既已終
    止，原告為系爭房地之所有權人，請求依據民法第767條第
    1項中段之規定，請求被告將系爭房地移轉登記為原告所有
    ，自屬有據。
五、綜上述，原告依據民法第767條第1項中段之規定，請求被告
    將系爭房地移轉登記為原告，為有理由，應予准許。
六、本件事證已明，兩造其餘攻擊防禦方法及爭點，核與本件判
    決結果無涉，爰不一一論述。又被告聲請傳訊證人蘇聰明欲
    證明被告與兩造母親同住照顧母親云云，然被告是否照顧母
    親，核與本件兩造間就系爭房地是否成立借名登記契約或贈
    與契約，並無關聯，自無傳訊之必要，附為敘明。
七、結論：原告之訴為有理由，依民事訴訟法第78條，判決如主
    文。
中    華    民    國    99    年    11    月    30    日
                  民事第三庭    法  官  徐玉玲
以上正本係照原本作成
如對本判決上訴，須於判決送達後20日內向本院提出上訴狀
中    華    民    國    99    年    11    月    30    日
                                書記官  蕭聖澄
附表

司法院資訊處製作；財團法人民間司法改革基金會備份。
